【裁判字號】    99,訴緝,121
【裁判日期】    991224
【裁判案由】    偽造有價證券等
【裁判全文】
臺灣高雄地方法院刑事判決             99年度訴緝字第121號
公  訴  人  臺灣高雄地方法院檢察署檢察官
被      告  黃桂蘭
指定辯護人  本院公設辯護人  陳信凱
上列被告因偽造有價證券等案件，經檢察官提起公訴（86年度偵
字第23055 號），本院判決如下：
    主  文
黃桂蘭連續犯偽造有價證券罪，處有期徒刑參年陸月。偽造之「
黃俊美」、「沈碧玉」印章共貳顆，如附表編號1 、2 、3 所示
之偽造本票各壹張，附表編號4 所示本票背面偽造之「朱耀元」
署押壹枚，均沒收。
    事  實
一、黃桂蘭因缺錢花用，乃基於意圖為自己不法所有之概括犯意
    ：
  (一)先於85年11月間，基於意圖供行使之用而偽造有價證券及詐
    欺取財之概括犯意，未經黃俊美之同意，先於不詳時、地，
    委由不知情成年刻印業者偽刻「黃俊美」印章，再於不詳地
    點，在如附表編號1 所示之本票上出票人（即發票人）欄內
    偽造「黃俊美」之署押1 枚，及在出票人欄、金額欄偽造「
    黃俊美」印文共3 枚，偽造如附表編號1 所示，發票人為「
    黃俊美」、金額新臺幣（下同）10萬元之本票1 張（發票日
    、到期日、票號、金額、發票人均詳見附表編號1 ），持至
    高雄市左營區○○○路689 號，向楊林庚妹佯稱黃俊美開工
    廠需錢周轉，而在上開本票背書後，連同其本人另簽發如附
    表編號所示同額本票1 張，一併交付予楊林庚妹，供作擔
    保之用，而據以行使偽造之有價證券，致楊林庚妹陷於錯誤
    ，交付10萬元予黃桂蘭。
  (二)復連續於85年12月間某日，承前意圖供行使之用而偽造有價
    證券及詐欺取財之概括犯意，未經沈碧玉之同意，先於不詳
    時、地，委由不知情成年刻印業者偽刻「沈碧玉」印章，再
    於不詳地點，先後在如附表編號2 、3 所示之本票上出票人
    （即發票人）欄內偽造「沈碧玉」之署押1 枚，及在出票人
    欄、金額欄偽造「沈碧玉」印文共3 枚，偽造如附表編號2
    、3 所示，發票人為「沈碧玉」、金額各為10萬元、15萬元
    之本票2 張（發票日、到期日、票號、金額、發票人均詳見
    附表編號2 、3 ），分別於85年12月19日、同年12月29日向
    楊林庚妹佯稱沈碧玉欲處理喪事需款，而在各該本票背書後
    ，連同其本人另簽發如附表編號、所示同額本票各1 張
    ，一併交付予楊林庚妹，供作擔保之用，而據以行使偽造之
    有價證券，致楊林庚妹陷於錯誤，分別於同年12月19日、12
    月29日各交付10萬元、15萬元予黃桂蘭。
  (三)又於86年1 月4 日，承前詐欺取財之概括犯意，並基於行使
    偽造私文書之犯意，簽發其本人「黃桂蘭」名義如附表編號
    4 所示本票1 張（發票日、到期日、票號、金額、發票人均
    詳見附表編號4 ），並未經朱耀元同意，偽造「朱耀元」之
    背書，再持向楊林庚妹訛稱朱耀元作股票需錢周轉，將上開
    本票交付予楊林庚妹，供作擔保之用，而據以行使偽造之私
    文書，致楊林庚妹陷於錯誤，而交付20萬元予黃桂蘭，足生
    損害於朱耀元及楊林庚妹。嗣因本票陸續借期均不獲兌現，
    楊林庚妹乃向黃俊美、沈碧玉催告清償遭拒，黃桂蘭亦避不
    見面，始知受騙。
二、案經楊林庚妹訴由臺灣高雄地方法院檢察署檢察官偵查起訴
    。
    理  由
壹、程序方面（證據能力之判斷）：
一、告訴人楊林庚妹、同案被告朱耀元於偵查中所為陳述之證據
    能力：
  (一)按刑事訴訟法關於證人之訊問，採具結制度，其用意在擔保
    證言之真實性及憑信性，並提高證人之責任心及警戒心，使
    為誠實之陳述，是「具結」乃證言真實性之程序擔保；又刑
    事訴訟法第186 條第1 項前段所規定之「具結」，係指「依
    法」有具結義務之人，履行其具結之義務而言，並非所有未
    令其具結之證人所為之陳述即當然無證據能力，是證據能力
    之有無，不能單純以證人是否具結為斷；又92年1 月14日修
    正通過之刑事訴訟法施行前（92年9 月1 日施行），已繫屬
    於各級法院之案件，其後之訴訟程序，應依修正刑事訴訟法
    終結之，但修正刑事訴訟法施行前已依法定程序進行之訴訟
    程序，其效力不受影響，刑事訴訟法施行法第7 條之3 定有
    明文。另證人應命具結，但與本案有共犯之關係者，不得令
    其具結，修正前刑事訴訟法第186 條第3 款亦定有明文。本
    件告訴人楊林庚妹於86年10月14日、86年11月21日、86年12
    月8 日偵查時所為陳述，證人即同案被告朱耀元於86年11月
    14日、86年12月8 日偵查時所為陳述，雖均未具結，然告訴
    人於修正刑事訴訟法施行前，係本於告訴人之獨特地位而為
    陳述，依當時有效之刑事訴訟法並無應具結之規定；而同案
    被告朱耀元於偵查時，依告訴人之指訴，與被告間有共犯之
    關係，依規定亦無庸具結；且告訴人楊林庚妹已於93年12月
    24日死亡，有個人基本資料查詢結果1 紙在卷為憑（見本院
    訴緝字卷第47頁），檢察官、被告及辯護人均表示捨棄詰問
    朱耀元（見本院訴緝字卷第63頁）。揆諸前開說明，告訴人
    楊林庚妹、同案被告朱耀元於刑事訴訟法修正前所為之陳述
    ，均不因渠等未具結而無證據能力（最高法院94年台上字第
    4397號、96年台上字第1011號判決意旨參照）。
二、證人黃俊美、沈碧玉於偵查中陳述之證據能力：
  (一)次按被告以外之人於偵查中向檢察官所為之陳述，除顯有不
    可信之情況者外，得為證據，刑事訴訟法第159 條之1 第2
    項定有明文。本件證人黃俊美、沈碧玉於檢察官偵查中所為
    證述，業經具結而為證述，依卷存之證據並無顯不可信之情
    形，且檢察官、被告及辯護人均表示捨棄詰問（見本院訴緝
    字卷第63頁），依上開規定，均有證據能力。
貳、實體方面：
一、上開犯罪事實，業據被告黃桂蘭於本院審理時坦承不諱（見
    本院訴緝字卷第58至63頁），核與證人即告訴人楊林庚妹之
    指訴被告持上開本票向其借款之經過（見偵查卷第17至18、
    30、38頁）、證人即同案被告朱耀元於偵查中供述到期日86
    年3 月4 日之20萬元本票背書非伊所寫等語（見偵查卷第28
    頁、第38頁背面）及證人黃俊美、沈碧玉於檢察官偵查中證
    述渠等未簽發附表編號1 、2 、3 所示本票，票上印章非渠
    等所有等語（見偵查卷第頁）情節相符，復有如附表編號1
    至4 及、、所示本票各1 紙在卷可資佐證（見偵查卷
    第3 至5 頁、第6 頁正、反面，本院訴緝字卷第49頁正、反
    面），足認被告自白與事實相符。從而，本件事證明確，被
    告前開犯行，洵堪認定。
二、查被告行為後，94年2 月2 日修正公布之刑法，業於95年7
    月1 日起施行，另刑法施行法亦於95年6 月14日增訂第1 條
    之1 規定，並自95年7 月1 日施行。其中修正後刑法第2 條
    之規定，乃係關於新舊法比較適用之準據法，其本身無關行
    為可罰性要件之變更，故於95年7 月1 日刑法修正施行後，
    如有涉及比較新舊法之問題，即應逕依修正後刑法第2 條第
    1 項規定，為「從舊從輕」之比較。又本次法律變更，比較
    時應就罪刑有關之共犯、未遂犯、想像競合犯、牽連犯、連
    續犯、結合犯，以及累犯加重、自首減輕暨其他法定加減原
    因（如身分加減）與加減例等一切情形，綜其全部罪刑之結
    果而為比較（最高法院95年5 月23日95年度第8 次刑事庭會
    議決議參照）。茲就本案相關法律變更比較如下：
  (一)就刑法第33條第5 款法定罰金刑最低刑度之變更：
    依修正前刑法第33條第5 款規定，罰金刑應處銀元1 元以上
    ，並應依修正前罰金罰鍰提高標準條例第1 條規定，就其原
    定數額得提高為2 倍至10倍，但法律已依一定比率規定罰金
    或罰鍰之數額或倍數者，依其規定。惟修正後刑法第33 條
    第5 款則規定：「罰金：新臺幣1 千元以上，以百元計算之
    」，而95年6 月14日修正公布之刑法施行法第1 條之1 第2
    項規定：「94年1 月7 日刑法修正時，刑法分則編未修正之
    條文定有罰金者，自94年1 月7 日刑法修正施行後，就其所
    定數額提高為30倍，但72年6 月26日至94年1 月7 日新增或
    修正之條文，就其所定數額提高為3 倍」，經比較修正前後
    之罰金刑輕重，該罰金刑之最低刑度於修法後已有加重，故
    以95年7 月1 日修正公布施行前之規定較有利於被告。
  (二)就牽連犯、連續犯條文之變更：
    被告行為後新法業已刪除牽連犯、連續犯之規定，依舊法得
    成立牽連犯之各該行為，於新法施行後因刪除牽連犯之規定
    ，應予分論併罰；又刪除連續犯之規定，雖非犯罪構成要件
    之變更，但顯已影響行為人刑罰之法律效果，自屬法律有變
    更，比較新、舊法之規定，修正後之規定對於被告較為不利
    ，依刑法第2 條第1 項之規定，應適用行為時之法律，即應
    適用修正前刑法第55條牽連犯、第56條連續犯之規定。
  (三)綜合整體比較結果，如適用新法，被告所犯之數行為應予以
    分論併罰，是應以修正前之規定有利於被告，依上開最高法
    院之決議意旨，自應整體適用修正前刑法之有關規定作為論
    罪科刑之依據。
三、按行使偽造之有價證券以使人交付財物，本即含有詐欺之性
    質，如果所交付之財物，即係該證券本身之價值，其詐欺取
    財仍屬行使偽造有價證券之行為，不另論以詐欺取財罪；但
    如行使該偽造之有價證券，係供擔保或作為新債清償而借款
    ，則其借款之行為，已屬行使偽造有價證券行為以外之另一
    行為，始應再論以詐欺取財罪，並依牽連犯關係，從一重處
    斷（最高法院90年台上1733號判決意旨參照）。又支票上之
    背書，係發票後之另一票據行為，上訴人在其偽造之支票背
    面，偽造某甲署押為背書並達行使之程度，自足以生損害於
    某甲，顯屬另一行使偽造私文書之行為（最高法院59年台上
    字第2588號判例意旨參照）。再按一行為而觸犯數罪名，或
    犯一罪而其方法或結果之行為犯他罪名者，依修正前刑法第
    55條規定，應從一重處斷。又連續數行為而犯同一之罪名者
    ，以一罪論，修正前刑法第56條前段亦定有明文。至於同法
    第50條所定應予併合處罰者，則以裁判確定前犯數罪者為限
    ，此所謂數罪，係指各罪均能獨立，而無修正前刑法第55條
    或第56條所定裁判上一罪之情形而言。因此，想像競合犯、
    牽連犯或連續犯之裁判上一罪，倘遇有競合時，如行為人之
    數行為所犯數罪，具有連續關係，又有想像競合或牽連關係
    之重疊法律現象，則連續犯罪之一部，既與他罪競合或牽連
    ，自應包括的先將全部之連續各行為論以一罪，再按想像競
    合或牽連犯之例，從一重處斷，不得以數罪併合處罰之（最
    高法院93年台上字第1691號判決意旨參照）。查本件被告冒
    用「黃俊美」、「沈碧玉」之名義，偽造如附表編號1 至3
    所示本票，再持向告訴人調借現款，均係以偽造之本票作為
    擔保，則其借款行為，為行使有價證券以外之另一行為，應
    予論擬。是核被告如事實欄一、(一)、(二)所為，均係犯刑法第
    201 條第1 項之偽造有價證券罪及刑法第339 條第1 項之詐
    欺取財罪。被告如事實欄一、(三)所為，係犯刑法第216 條、
    第210 條行使偽造私文書罪及同法第339 條第1 項詐欺取財
    罪。被告偽造「黃俊美」、「沈碧玉」印章部分，係委託不
    知情之成年刻印業者為之，為間接正犯。被告偽造「黃俊美
    」、「沈碧玉」印章及偽造附表編號1 至3 所示本票上「黃
    俊美」、「沈碧玉」之署押各1 枚、印文各3 枚之行為，均
    係偽造有價證券行為之階段行為，其偽造有價證券後持之行
    使，其行使之低度行為，應為偽造之高度行為所吸收，均不
    另論罪。被告偽造「朱耀元」署押1 枚之行為，係偽造私文
    書行為之階段行為，其偽造私文書後進而行使，其偽造之低
    度行為為高度之行使行為所吸收，僅論以行使偽造私文書罪
    。被告先後多次偽造有價證券、詐欺取財之犯行，均時間緊
    接，所犯係構成要件相同之罪，顯均係基於概括犯意反覆為
    之，均應依修正前刑法第56條連續犯之規定，分別論以一罪
    。被告所犯連續偽造有價證券罪、行使偽造私文書罪與連續
    詐欺取財罪數罪間，有方法、目的之牽連關係，為牽連犯，
    應依修正前刑法第55條之規定，從一重論以連續偽造有價證
    券罪處斷。爰審酌被告因積欠六合彩債務（見本院訴緝字卷
    第62頁），為順利借得款項，竟偽以當時「黃俊美」、「沈
    碧玉」之名義偽造如附表編號1 至3 所示之3 張本票及偽造
    如附表編號4 所示本票之「朱耀元」背書，向告訴人詐借款
    項，共詐得金額55萬元，且逃匿多年，迄告訴人死亡前均未
    賠償告訴人損害，亦未與被害人家屬達成和解，所為實不足
    取，惟念其犯後已坦認犯行，犯罪動機尚屬單純，其所偽造
    之本票及偽造背書之本票均未流通於告訴人以外之人，對金
    融秩序危害亦屬有限等一切情狀，量處如主文所示之刑。辯
    護人固為被告辯稱：被告偽造本票3 張，金額為55萬元，未
    嚴重影響金融秩序，惡性非重，且被告於行為後，已請友人
    與告訴人楊林庚妹之子商談和解，被告僅因不懂法律而觸法
    ，事後已彌補自己的過錯，犯後態度良好，且無前科，請求
    依刑法第59條酌減其刑，並依第74條諭知緩刑云云。惟按刑
    法第59條之酌量減輕其刑，必於犯罪之情狀，在客觀上足以
    引起一般同情，認為即予宣告法定低度刑期，猶嫌過重者，
    始有其適用，至於被告無前科，素行端正，子女眾多等情狀
    ，僅可為法定刑內從輕科刑之標準，不得據為酌量減輕之理
    由（最高法院51年臺上字第899 號判例意旨參照）。如前所
    述，被告連續偽造本票及行使偽造私文書所詐騙取得共55萬
    元，金額非微，且被告逃匿多年，未與告訴人聯絡及賠償告
    訴人損害，業據被告於本院供述在卷（見本院訴緝字卷第63
    頁），被告係於本院通緝到案後，告訴人已死亡，始委託友
    人與告訴人之子商談和解，且迄今未能達成和解，有本院辦
    理刑事案件電話紀錄查詢表1 紙（見本院訴緝字卷第81頁）
    在卷可稽，則本案犯罪情狀，在客觀上並無何足以引起一般
    同情之特別情狀，辯護人為被告請求依刑法第59條酌減其刑
    ，及諭知緩刑云云，尚屬無據。又被告犯罪後，中華民國九
    十六年罪犯減刑條例業於96年6 月15日修正公布，並自同年
    7 月16日起施行。該條例第5 條規定：「本條例施行前，經
    通緝而未於中華民國96年12月31日以前自動歸案接受偵查、
    審判或執行者，不得依本條例減刑。」，被告犯罪時間雖在
    該條例所定96年4 月24日減刑基準日之前，惟被告前經合法
    傳拘均未到庭，經本院於87年4 月14日發布通緝，至99年9
    月18日始為警逮捕緝獲到案，有本院通緝書1 份及高雄市政
    府警察局前鎮分局通緝案件移送書、解送人犯報告書各1 份
    （見本院訴字卷第30頁、本院訴緝字卷第2 至11頁）在卷為
    憑，被告既於該條例施行前經發布通緝，又非自動歸案接受
    審判，依上開減刑條例之規定，被告所犯本案之罪，即不得
    邀減刑之寬典，附此敘明。
四、又如附表編號1 、2 、3 所示之本票，均屬偽造之有價證券
    ，應依修正前刑法第205 條規定，不問屬於犯人與否，均宣
    告沒收。至於附表1 、2 、3 所示本票上偽造之「黃俊美」
    、「沈碧玉」之署押各1 枚及印文各3 枚，因附著於前開偽
    造有價證券上，為該票據之一部，而該等本票業經依法宣告
    沒收如前，自毋庸再另為沒收之諭知。又按票據之偽造或票
    據上簽名之偽造，不影響於真正簽名、蓋章之效力，票據法
    第15條定有明文。是本件被告所簽發如附表編號4 所示偽造
    「朱耀元」背書之本票，因該本票發票人「黃桂蘭」部分為
    真正，非偽造之有價證券，其效力不受影響，自不在沒收之
    列；且該如附表編號4 所示偽造背書之本票，雖為供犯罪所
    用之物，然因已交付告訴人收執，並非被告所有之物，故不
    宣告沒收，惟附表編號4 所示本票偽造之「朱耀元」署押1
    枚，不問屬於犯人與否，應併依刑法第219 條之規定沒收之
    。又被告利用不知情之成年刻印業者偽造之「黃俊美」、「
    沈碧玉」等人印章共2 顆，不能證明業已滅失不存在，爰依
    刑法第219 條規定，不問屬於犯人與否，均應併宣告沒收。
據上論結，應依刑事訴訟法第299 條第1 項前段，刑法第2 條第
1 項前段、第201 條第1 項、第216 條、第210 條、第339 條第
1 項、第205 條、第219 條，94年2 月2 日修正公布前刑法第55
條後段、第56條，修正前罰金罰鍰提高標準條例第1 條前段，刑
法施行法第1 條之1 ，判決如主文。
本案經檢察官魏豪勇到庭執行職務。
中    華    民    國    99    年    12    月    24    日
                  刑事第六庭  審判長法  官  李璧君
                                    法  官  曾仁勇
                                    法  官  曾鈴
以上正本證明與原本無異。
如不服本判決應於收受送達後10日內向本院提出上訴書狀，並應
敘述具體理由；如未敘述上訴理由者，應於上訴期間屆滿後20日
內向本院補提理由書（均須按他造當事人之人數附繕本）「切勿
逕送上級法院」。
中    華    民    國    99    年    12    月    27    日
                                    書記官  李月君
附表：
┌──┬──────┬──────┬────┬─────┬─────┬─────┬──────┐
│編號│發票日      │到期日      │票號    │金額      │發票人    │背書人    │備   註     │
│    │            │            │        │（新臺幣）│          │          │            │
├──┼──────┼──────┼────┼─────┼─────┼─────┼──────┤
│1   │85年11月27日│86年2 月27日│377894  │  10萬元  │「黃俊美」│          │沒收偽造之本│
│    │            │            │        │          │          │          │票1張。     │
├──┼──────┼──────┼────┼─────┼─────┼─────┼──────┤
│  │{擔保票據}  │            │        │          │          │          │            │
│    │85年11月27日│86年2月27日 │144863  │  10萬元  │黃桂蘭    │          │            │
├──┼──────┼──────┼────┼─────┼─────┼─────┼──────┤
│2   │85年12月19日│86年3月19日 │377989  │  10萬元  │「沈碧玉」│          │沒收偽造之本│
│    │            │            │        │          │          │          │票1張。     │
├──┼──────┼──────┼────┼─────┼─────┼─────┼──────┤
│  │{擔保票據}  │            │        │          │          │          │            │
│    │85年12月19日│85年3月19日 │144865  │  10萬元  │黃桂蘭    │          │            │
├──┼──────┼──────┼────┼─────┼─────┼─────┼──────┤
│3   │85年12月29日│86年3月29日 │377990  │  15萬元  │「沈碧玉」│          │沒收偽造之本│
│    │            │            │        │          │          │          │票1張。     │
├──┼──────┼──────┼────┼─────┼─────┼─────┼──────┤
│  │{擔保票據}  │            │        │          │          │          │            │
│    │85年12月29日│86年3月29日 │144864  │  15萬元  │黃桂蘭    │          │            │
├──┼──────┼──────┼────┼─────┼─────┼─────┼──────┤
│4   │86年1月4日  │86年3月4日  │377993  │  20萬元  │黃桂蘭    │「朱耀元」│沒收偽造之  │
│    │            │            │        │          │          │          │「朱耀元」署│
│    │            │            │        │          │          │          │押1枚。     │
└──┴──────┴──────┴────┴─────┴─────┴─────┴──────┘
附錄本判決論罪科刑法條：
中華民國刑法第201條
意圖供行使之用，而偽造、變造公債票、公司股票或其他有價證
券者，處3 年以上10年以下有期徒刑，得併科3 千元以下罰金。
行使偽造、變造之公債票、公司股票或其他有價證券，或意圖供
行使之用，而收集或交付於人者，處 1 年以上 7 年以下有期徒
刑，得併科 3 千元以下罰金。
中華民國刑法第210條
偽造、變造私文書，足以生損害於公眾或他人者，處5 年以下有
期徒刑。
中華民國刑法第216條
行使第 210 條至第 215 條之文書者，依偽造、變造文書或登載
不實事項或使登載不實事項之規定處斷。
中華民國刑法第339條
意圖為自己或第三人不法之所有，以詐術使人將本人或第三人之
物交付者，處5 年以下有期徒刑、拘役或科或併科1 千元以下罰
金。
以前項方法得財產上不法之利益或使第三人得之者，亦同。
前二項之未遂犯罰之。

司法院資訊處製作；財團法人民間司法改革基金會備份。
